
---
  title: "Delfines Comunes"
---

```{r}
#| include: false

source(file.path(here::here(), "analysis", "1_CommonDolphin.R"))
```


# Censos

```{r}
#| echo: false
#| message: false
#| warning: false
p.dd
```


# Exploratory Data Analysis 

## Efecto de barco  

### Distancia 

Parece haber efecto del barco sobre la distancia a la que se detectan delfines comunes. Considerar incluir en la funcion de deteccion

```{r}
#| echo: false   
#| message: false    
#| warning: false    

p.dist.ship
p.dist.ship.dens

```


### Tamaño grupal    

Barco no parece tener efecto sobre el tamaño grupal detectado 


```{r}
#| echo: false   
#| message: false    
#| warning: false    

p.size.ship
p.size.ship.dens

```

## Estado del mar   
### Barco 

No hay diferencias en el estado del mar en el que se hicieron censos, dependiendo del barco

```{r}
#| echo: false   
#| message: false    
#| warning: false    

p.size.ship

```

### Distancia  
No hay diferencia entre barcos en la distancia a la que se hicieron observaciones, como funcion del estado del mar    
Descartar observaciones con Beaufort = 5    
Considerar si descartar Beaufort = 4


```{r}
#| echo: false   
#| message: false    
#| warning: false  

p.beauf.dist.ship

```

## Variables espaciales 

### Escala: periodo 

#### Profundidad   

Parece haber mayor cantidad de detecciones en la zona donde aumenta la profundidad - alrededor de northing 5.47 Mm

```{r}
#| echo: false   
#| message: false    
#| warning: false  
#| fig-width: 9
#| fig-height: 6

p.depth.dd

```

#### Pendiente  

La zona donde hay mas detecciones parece ser donde hay una pendiente mas pronunciada  

```{r}
#| echo: false   
#| message: false    
#| warning: false  
#| fig-width: 13
#| fig-height: 11

p.slope.dd

```

#### Gradiente  
(No estoy seguro que es esta variable)   

No parece infuenciar la deteccion de animales

```{r}
#| echo: false   
#| message: false    
#| warning: false  
#| fig-width: 13
#| fig-height: 9
 
p.grad.dd

```

#### Conclusion escala periodo    

Evaluar la incorporacion de pendiente y profundidad en la funcion de deteccion - creo que codifican la misma informacion

### Escala estacional 

Ninguna de las variables ambientales medidas a escala estacional parece tener relacion con la deteccion de animales

#### Temperatura sperficial del mar  

```{r}
#| echo: false   
#| message: false    
#| warning: false  
#| fig-width: 15
#| fig-height: 15

p.sst.dd

```

#### Clorofila

```{r}
#| echo: false   
#| message: false    
#| warning: false  
#| fig-width: 13
#| fig-height: 15

p.clo.dd

```

#### dist.up     
(No estoy seguro que es)

```{r}
#| echo: false   
#| message: false    
#| warning: false  
#| fig-width: 11
#| fig-height: 15

p.distup.dd

```


# Funciones de deteccion

# Density surface models
