---
  title: "Delfines Oscuros"
---

```{r}
#| include: false

library(kableExtra)
# source data (cached across pages) ----
source(file.path(here::here(), "analysis", "CACHE_ReadData_Plots.R"))
load_or_build_readdata()
```

# Censos

Muchos censos en embarcaciones de oportunidad.

```{r}
#| echo: false
#| message: false
#| warning: false
#| fig-width: 11
#| fig-height: 10

p.lo
```

Número de censos por año y estación

```{r}
#| echo: false
#| message: false
#| warning: false

kable(segdata_traj_m %>%
        filter(Ano > 2006) %>% 
        distinct(Ano, season, traj_id) %>% 
        group_by(Ano, season) %>% 
        reframe(n.surveys = n()) %>% 
        pivot_wider(
          names_from = season,
          values_from = n.surveys,
          values_fill = 0
        ) %>% 
        group_by(Ano) %>% 
        mutate(TOTAL = sum(Fall, Spring, Summer, Winter, na.rm = TRUE))) %>% 
  kable_styling(
    bootstrap_options = c("striped", "hover"),
    position = "center", full_width = FALSE
  )
```

Presencia principalmente en primavera y verano.

```{r}
#| echo: false
#| message: false
#| warning: false

distdata_lo_sf_m %>%
  filter(Ano > 2006) %>% 
  group_by(season) %>% 
  reframe(n.delfines = sum(size)) %>% 
  kable(
    align = c("c", "c"),
    caption = "Delfines por estación"
  ) %>% 
  kable_styling(
    bootstrap_options = c("striped", "hover"),
    position = "center",
    full_width = FALSE
  ) %>% 
  column_spec(1, width = "8em") %>%
  column_spec(2, width = "8em")
```

Grupos pequeños

```{r}
#| echo: false
#| message: false
#| warning: false

distdata_lo_sf_m %>%
  filter(Ano > 2006) %>% 
  ggplot(.) +
  geom_density(aes( x = size, fill = season, col = season), alpha = 0.3)


kable(distdata_lo_sf_m %>%
        filter(Ano > 2006) %>% 
        group_by(season) %>% 
        reframe(min_group = min(size),
                max_group = max(size),
                mean_group = round(mean(size), 1),
                CV_group = round(sd(size)/mean(size), 1)
        )) %>% 
  kable_styling(
    bootstrap_options = c("striped", "hover"),
    position = "center", full_width = FALSE
  )
```

# Exploratory Data Analysis

```{r}
#| include: false
# EDA -----
source(file.path(here::here(), "analysis", "2_DuskyDolphin_EDA.R"))
```

## Efecto de barco

### Distancia

Hay efecto del barco sobre la distancia a la que se detectan delfines comunes. Considerar incluir en la funcion de deteccion.\
Quizás sea efecto del observador en lugar de embarcación, pero no lo podemos distinguir porque no tenemos el ID del observador en los datos.

```{r}
#| echo: false   
#| message: false    
#| warning: false    

p.dist.ship.lo
p.dist.ship.dens.lo

```

Tamaño muestral, discrimando por embarcación

```{r}
#| echo: false
#| message: false
#| warning: false

kable(distdata_lo %>% 
        group_by(ship) %>% 
        tally() ) %>% 
  kable_styling(
    bootstrap_options = c("striped", "hover"),
    position = "center", full_width = FALSE
  )
```

### Tamaño grupal

Barco no parece tener efecto sobre el tamaño grupal detectado

```{r}
#| echo: false   
#| message: false    
#| warning: false    

p.size.ship.lo
p.size.ship.dens.lo

```

## Estado del mar

### Barco

No hay diferencias en el estado del mar en el que se hicieron censos, dependiendo del barco

```{r}
#| echo: false   
#| message: false    
#| warning: false    

p.size.ship.lo
p.size.ship.dens.lo

```

### Distancia

Hay una observacion en Beaufort 4 - considerar descartarla\

Hay 2 registros en Beaufort 3 (embarcación 1) a mucha distancia.\
**Silvana**: esto es real? o hay algún problema con los datos?

En caso de incluir Beaufort en la función de detección, probablemente lo mejor sería descartar estos 2 registros - eliminados al truncar los datos

```{r}
#| echo: false   
#| message: false    
#| warning: false  

p.beauf.dist.ship.lo

```

## Variables espaciales

### Escala: periodo

#### Profundidad

Parece haber mayor cantidad de detecciones en la zona donde aumenta la profundidad - alrededor de northing 5.47 Mm

```{r}
#| echo: false   
#| message: false    
#| warning: false  
#| fig-width: 11
#| fig-height: 10

p.depth.lo

```

#### Pendiente

La zona donde hay mas detecciones parece ser donde hay una pendiente mas pronunciada

```{r}
#| echo: false   
#| message: false    
#| warning: false  
#| fig-width: 11
#| fig-height: 10

p.slope.lo

```

#### Gradiente de temperatura superficial     

No parece infuenciar la deteccion de animales

```{r}
#| echo: false   
#| message: false    
#| warning: false  
#| fig-width: 11
#| fig-height: 10

p.grad.lo

```

#### Conclusion escala periodo

Evaluar la incorporacion de pendiente y profundidad en la funcion de deteccion - creo que codifican la misma informacion

### Escala estacional

Ninguna de las variables ambientales medidas a escala estacional parece tener relacion con la deteccion de animales

#### Temperatura superficial del mar

```{r}
#| echo: false   
#| message: false    
#| warning: false  
#| fig-width: 11
#| fig-height: 15

p.sst.lo

```

#### Clorofila

```{r}
#| echo: false   
#| message: false    
#| warning: false  
#| fig-width: 11
#| fig-height: 15

p.clo.lo

```

#### Distancia a upwellings     


```{r}
#| echo: false   
#| message: false    
#| warning: false  
#| fig-width: 11
#| fig-height: 15

p.distup.lo

```

# Funciones de deteccion

```{r}
#| include: false
# Detection function -----
cache_source(
  "3_DuskyDolphin_DetectionFunction.R",
  deps  = "2_DuskyDolphin_EDA.R",
  label = "DetFun (dusky)"
)
```

## Datos

Eliminar una observacion con Beaufort = 4

## Funciones de detección básicas

Ajustamos modelos half-normal y hazard rate

```{r}
#| echo: false   
#| message: false    
#| warning: false  


plot(lo.df.hn, main = "Half normal")
```

```{r}
#| echo: false   
#| message: false    
#| warning: false  


plot(lo.df.hr, main = "Hazard rate")
```

## Truncar datos

Los datos tomados a una gran distancia a contribuyen poca información a la estimación de la forma de la función de detección a distancias cortas y puede resultar en un ajuste pobre y con varianza alta. Por ende, es práctica común truncar los datos.

Aquí se grafica el tamaño grupal como función de la distancia a la que fueron registrados. Se detectaron grupos hasta casi 900m de distancia de la trayectoria de la embarcación. Esto es un curioso, dado que los 2 grupos avistados a mas de 850m son de 1 delfín cada uno.

```{r}
#| echo: false   
#| message: false    
#| warning: false  


ggplot(detfun_dat_lo, aes(x = distance, y = size)) +
  geom_point() +
  geom_smooth(method = "lm")
```

Consejo práctico recibido en curso de Distance Sampling: "*consider reducing the truncation distance, w, if more than 5% of the Pa(zi) are \<0.2, or if any are less than 0.1*". Probabilidades (Pa) pequeñas tienen mucha influencia en la estimación de abundancia, porque entran en el denominador del estimador Horvitz-Thompson.

Estas son las proporciones de observaciones con diferentes Pa (estimadas usando una función half-normal. 8% de las observaciones son menores a 0.2, y hay `r nrow(detfun_dat_lo[p_i < 0.1])` observaciones con Pa \< 0.1 (no mostrado en la tabla). Por ende, truncar los datos

```{r}
#| echo: false   
#| message: false    
#| warning: false 

detfun_dat_lo %>%
  group_by(bin) %>%
  tally() %>%
  mutate(prop = round(n/nrow(detfun_dat_lo), 2)) %>% 
  kable() %>% 
  kable_styling(
    bootstrap_options = c("striped", "hover"),
    position = "center", 
    full_width = FALSE
  ) %>% 
  column_spec(1, width = "8em") %>%
  column_spec(2, width = "8em") %>% 
  column_spec(3, width = "8em")
```

@Buckland2001 (p. 16) sugiere truncar donde la probabilidad de detección es \~0.15. Aquí se grafica la función de detección (half-normal). Esta distancia es \~`r trunc.dist_lo`m. Al truncar a esa distancia, se eliminan `r nrow(detfun_dat_lo[distance>trunc.dist_lo])` datos (\~ `r round(100 - nrow(detfun_dat_lo[distance <= trunc.dist_lo])/nrow(detfun_dat_lo) * 100, 1)`% de los datos).

```{r}
#| echo: false   
#| message: false    
#| warning: false  

detfun_dat_lo %>%
  distinct(distance, p_i) %>%
  ggplot(.) +
  geom_line(aes(x = distance, y = p_i)) +
  geom_hline(yintercept = 0.15, col = "red") +
  scale_x_continuous(breaks = seq(0, 1000, 50)) +
  geom_vline(xintercept = trunc.dist_lo, col = "red")
```

Ajustamos los modelos half-normal y hazard rate con los datos truncados. El modelo half-normal es mas parsimonioso.

```{r}
#| echo: false   
#| message: false    
#| warning: false
AIC(lo.df.hr.trun,
    lo.df.hn.trun
    
) %>%
  mutate(deltaAIC = AIC - min(AIC)) %>%
  mutate(AIC = round(AIC, 1),
         deltaAIC = round(deltaAIC, 2)) %>% 
  arrange(deltaAIC) %>%
  kable() %>% 
  kable_styling(
    bootstrap_options = c("striped", "hover"),
    position = "center", full_width = FALSE
  ) %>% 
  column_spec(1, width = "8em") %>%
  column_spec(2, width = "8em") %>% 
  column_spec(3, width = "8em") %>% 
  column_spec(4, width = "8em")

```

## Datos agrupados

Idealmente, las distancias transversales desde el trackline deben ser tomadas exactas. Sin embargo, es común que los observadores redondeen las distancias al tomarlas.

Este es un gráfico de las distancias a las que fueron tomadas las observaciones, con la función de detección half-normal (observaciones truncadas a `r trunc.dist_lo`). Se ve que las distancias fueron redondeadas en 0, 100, 200, 300, 400.

```{r}
#| echo: false   
#| message: false    
#| warning: false

plot(lo.df.hn.trun)
```

@Buckland2015DistanceSampling (p. 68)

> "The Montrave Case Study: Line Transect Sampling" :
>
> > \[...\] We see from Fig. 5.4 that there is rounding in the data. Seven distances were each recorded four times or more, and all are divisible by 5: 5, 15, 20, 25, 35, 45, 50 m \[...\]
>
> \[...\] To assess model fit, as distinct from revealing rounding in the data, we would like to select cutpoints both for our histogram and for the χ^2^ goodness-of-fit test to avoid these favoured distances. Here, we use the following cutpoints: 0, 12.5, 22.5, 32.5, 42.5, 52.5, 62.5, 77.5, 95 m. Note the use of wider intervals at larger distances, where smaller numbers of birds are detected \[...\]\

Aquí utilizamos una estrategia similar; elegimos puntos de corte `r cutpoints_lo`.\

```{r}
#| echo: false   
#| message: false    
#| warning: false  
plot(lo.df.hn.trun.cp)
```

Ajustamos los modelos half-normal y hazard rate con los datos truncados y aplicando los cutpoints para lidiar con la agrupación de datos. El modelo half-normal es mas parsimonioso.\
Utilizar el modelo half-normal.

```{r}
#| echo: false   
#| message: false    
#| warning: false
AIC(lo.df.hr.trun.cp,
    lo.df.hn.trun.cp
    
) %>%
  mutate(deltaAIC = AIC - min(AIC)) %>%
  mutate(AIC = round(AIC, 1),
         deltaAIC = round(deltaAIC, 2)) %>% 
  arrange(deltaAIC) %>%
  kable() %>% 
  kable_styling(
    bootstrap_options = c("striped", "hover"),
    position = "center", full_width = FALSE
  ) %>% 
  column_spec(1, width = "8em") %>%
  column_spec(2, width = "8em") %>% 
  column_spec(3, width = "8em") %>% 
  column_spec(4, width = "8em")

```

## Términos de ajuste

Distance allows the selection of three types of series (one type per model)

```{r}
#| echo: false   
#| message: false    
#| warning: false
data.frame(
  `Key function` = c("Uniform", "Half normal", "Hazard rate"),
  `Series adjustment` = c("Cosine", "Hermite polynomial", "Simple polynomial"),
  check.names = FALSE
) %>% 
  kable() %>% 
  kable_styling(
    bootstrap_options = c("striped", "hover"),
    full_width = FALSE
  ) %>% 
  row_spec(0, background = "#4a9ab5", color = "white") |>
  column_spec(1, background = "#b8d4e0") |>
  column_spec(2, background = "#ddeef4")
```

Aplicamos los terminos de ajuste a los modelos half-normal y hazard rate

Los modelos half-normal, con y sin termino de ajuste, no pueden distinguirse. Retener el modelo más sencillo.

```{r}
#| echo: false   
#| message: false    
#| warning: false
AIC(lo.df.hr.trun.cp,
    lo.df.hn.trun.cp,
    lo.df.hr.trun.cp.poly,
    lo.df.hn.trun.cp.herm
) %>%
  mutate(deltaAIC = AIC - min(AIC)) %>%
  mutate(AIC = round(AIC, 1),
         deltaAIC = round(deltaAIC, 2)) %>% 
  arrange(deltaAIC) %>%
  kable() %>% 
  kable_styling(
    bootstrap_options = c("striped", "hover"),
    position = "center", full_width = FALSE
  ) %>% 
  column_spec(1, width = "8em") %>%
  column_spec(2, width = "8em") %>% 
  column_spec(3, width = "8em") %>% 
  column_spec(4, width = "8em")

```

```{r}
#| echo: false   
#| message: false    
#| warning: false

plot(lo.df.hn.trun.cp, main = "Half normal - no adjustment")

```

```{r}
#| echo: false   
#| message: false    
#| warning: false


plot(lo.df.hn.trun.cp.herm, main = "Half normal - Hermite polynomial adjustment")
```

## Covariables

Analizamos incluir

-   embarcación\
-   tamaño grupal\
-   estado del mar (Beaufort)

en las funciones de detección

La función de detección mas parsimoniosa incluye el estado del mar

```{r}
#| echo: false   
#| message: false    
#| warning: false

AIC(lo.df.hn.trun.cp,
    lo.df.hn.trun.cp.beauf,
    lo.df.hn.trun.cp.size,
    lo.df.hn.trun.cp.ship,
    lo.df.hn.trun.cp.sizebeauf,
    lo.df.hn.trun.cp.sizeship,
    lo.df.hn.trun.cp.shipbeauf
) %>%
  mutate(deltaAIC = AIC - min(AIC)) %>%
  mutate(AIC = round(AIC, 1),
         deltaAIC = round(deltaAIC, 2)) %>% 
  arrange(deltaAIC) %>%
  kable() %>% 
  kable_styling(
    bootstrap_options = c("striped", "hover"),
    position = "center", full_width = FALSE
  ) %>% 
  column_spec(1, width = "8em") %>%
  column_spec(2, width = "8em") %>% 
  column_spec(3, width = "8em") %>% 
  column_spec(4, width = "8em")
```

### Efecto del estado del mar

Este es un gráfico de la función de detección considerando el efecto del estado del mar - la línea negra es la función de detección promedio.

Nótese que los patrones no siguen el patrón esperado; uno esperaría que con Beaufort 0 la detección a distancia fuese mayor. Sin embargo, es la función con peor detección

```{r}
#| echo: false   
#| message: false    
#| warning: false

plot(lo.df.hn.trun.cp.beauf, main="Common dolphin", showpoints=FALSE)
add_df_covar_line(lo.df.hn.trun.cp.beauf, data = data.frame(beaufort_fct=0), col='red', lwd=2, lty=1)
add_df_covar_line(lo.df.hn.trun.cp.beauf, data = data.frame(beaufort_fct=1), col='blue', lwd=2, lty=1)
add_df_covar_line(lo.df.hn.trun.cp.beauf, data = data.frame(beaufort_fct=2), col= "darkgreen", lwd=2, lty=1)
add_df_covar_line(lo.df.hn.trun.cp.beauf, data = data.frame(beaufort_fct=3), col='purple', lwd=2, lty=1)
# add_df_covar_line(lo.df.hn.trun.cp.beauf, data = data.frame(beaufort_fct=4), col='orange', lwd=2, lty=1)
legend("topright", legend=c("Beaufort 0", "Beaufort 1", "Beaufort 2", "Beaufort 3"),
       col=c("red", "blue", "darkgreen", "purple"), lwd=2)

```

Probablemente sea un problema de tamaño muestral discriminado por estado del mar. Hay pocos registros en Beaufort 0, la mayoría de los registros fueron tomados en Beaufort 1 y 2, y las diferencias entre estas 2 curvas es mínima.\

```{r}
#| echo: false   
#| message: false    
#| warning: false

detfun_dat_lo[distance <= trunc.dist_lo] %>%
  group_by(beaufort_fct) %>%
  tally() %>% 
  kable() %>% 
  kable_styling(
    bootstrap_options = c("striped", "hover"),
    position = "center", full_width = FALSE
  ) %>% 
  column_spec(1, width = "8em") %>%
  column_spec(2, width = "8em") 
```

La forma de lidiar con esto es agrupar beaufort 0 y 1 en un grupo y 2 y 3 en un segundo grupo.   
Ajustamos los modelos nuevamente. El modelo mas parsimonioso no incluye ninguna covariable

```{r}
#| echo: false   
#| message: false    
#| warning: false

AIC(lo.df.hn.trun.cp,
    lo.df.hn.trun.cp.beaufgrp,
    lo.df.hn.trun.cp.size,
    lo.df.hn.trun.cp.ship,
    lo.df.hn.trun.cp.sizebeaufgrp,
    lo.df.hn.trun.cp.sizeship,
    lo.df.hn.trun.cp.shipbeaufgrp
) %>%
  mutate(ll = c(logLik( lo.df.hn.trun.cp),
                logLik( lo.df.hn.trun.cp.beaufgrp),
                logLik( lo.df.hn.trun.cp.size),
                logLik( lo.df.hn.trun.cp.ship),
                logLik( lo.df.hn.trun.cp.sizebeaufgrp),
                logLik( lo.df.hn.trun.cp.sizeship),
                logLik( lo.df.hn.trun.cp.shipbeaufgrp)) )%>%

  mutate(deltaAIC = AIC - min(AIC)) %>%
  arrange(deltaAIC) %>%
  mutate(AIC = round(AIC, 1),
         deltaAIC = round(deltaAIC, 2)) %>% 
  arrange(deltaAIC) %>%
  kable() %>% 
  kable_styling(
    bootstrap_options = c("striped", "hover"),
    position = "center", full_width = FALSE
  ) %>% 
  column_spec(1, width = "8em") %>%
  column_spec(2, width = "8em") %>% 
  column_spec(3, width = "8em") %>% 
  column_spec(4, width = "8em")
```

### Efecto de estado del mar, agrupado    

Casi no existen diferencias entre las curvas

```{r}
#| echo: false   
#| message: false    
#| warning: false
plot(lo.df.hn.trun.cp.beaufgrp, main="Common dolphin", showpoints=FALSE)
add_df_covar_line(lo.df.hn.trun.cp.beaufgrp, data = data.frame(beaufort_grp=1), col='red', lwd=2, lty=1)
add_df_covar_line(lo.df.hn.trun.cp.beaufgrp, data = data.frame(beaufort_grp=2), col='blue', lwd=2, lty=1)
legend("topright", legend=c("Beaufort 0 & 1", "Beaufort 2 & 3"),
       col=c("red", "blue"), lwd=2)


```

### Efecto de embarcación

No existen diferencias entre las curvas de las dos embarcaciones.\
Conclusión: no utilizar embarcación como covariable.

```{r}
#| echo: false   
#| message: false    
#| warning: false

plot(lo.df.hn.trun.cp.ship, main="Common dolphin", showpoints=FALSE)
add_df_covar_line(lo.df.hn.trun.cp.ship, data = data.frame(ship=1), col='red', lwd=2, lty=1)
add_df_covar_line(lo.df.hn.trun.cp.ship, data = data.frame(ship=2), col= "darkgreen", lwd=2, lty=1)
legend("topright", legend=c("Ship 1", "Ship 2"),
       col=c("red",  "darkgreen"), lwd=2)

```

### Efecto de tamaño grupal   

Este es un gráfico de la función de detección considerando el efecto del estado del mar - la línea negra es la función de detección promedio.   
Las líneas de colores representan la probabilidad de detección de grupos que representan los quantiles 10% (1 delfín), 50% (mediana: 3 delfines), y 90% (9 delfines) de tamaños grupales observados.

```{r}
#| echo: false   
#| message: false    
#| warning: false

plot(lo.df.hn.trun.cp.size$ddf,
     main = "Common dolphin",
     showpoints = TRUE)

size_vals <- quantile(detfun_dat_lo[distance <= trunc.dist_lo, .(size_sc)],
                      probs = c(0.1, 0.5, 0.9),
                      na.rm = TRUE)
size_vals_or <- quantile(detfun_dat_lo[distance <= trunc.dist_lo, .(size)],
                         probs = c(0.1, 0.5, 0.9),
                         na.rm = TRUE)


cols <- c("red", "darkgreen", "blue")

for(i in seq_along(size_vals)) {
  add_df_covar_line(
    lo.df.hn.trun.cp.size,
    data = data.frame(size_sc = size_vals[i]),
    col = cols[i],
    lwd = 2,
    lty = 1
  )
}

legend("bottomleft",
       legend = paste0("Size = ", round(size_vals_or, 1)),
       col = cols,
       lwd = 2)
```




## Conclusión de función de detección

Truncar en `trunc.dist_lo`: `r trunc.dist_lo`m - esto descarta `r nrow(detfun_dat_lo[distance > trunc.dist_lo])` datos (\~ `r round(100 - nrow(detfun_dat_lo[distance <= trunc.dist_lo])/nrow(detfun_dat_lo) * 100, 1)`% de los datos)

cutpoints: `cutpoints_lo`: `r cutpoints_lo`

Half normal\
No adjustment term\
No covariate

```{r}
#| echo: false   
#| message: false    
#| warning: false  
invisible(capture.output(qqplot.ddf(df.lo$ddf, plot = TRUE)))
```

# Density surface models

@Miller2013SpatialModels:

area of segment *j* is *A~j~ = 2wl~j~*

*l~j~* es la variable `segdata$Effort`     

*w* es la distancia de truncado `trunc.dist_lo`: `r trunc.dist_lo`m 

Los largos de los segmentos *l~j~* en el objeto segdata son: 

```{r}
#| echo: false
#| message: false
#| warning: false

segdata %>% 
  group_by(Effort) %>% 
  tally() %>% 
  rename(`Largo segmento (m)` = Effort) %>% 
  kable(
    align = c("c", "c")
  ) %>% 
  kable_styling(
    bootstrap_options = c("striped", "hover"),
    position = "center",
    full_width = FALSE
  ) %>% 
  column_spec(1, width = "8em") %>%
  column_spec(2, width = "8em")
```

Asumo que los segmentos menores a 800 m son los segmentos que llegan hasta los limites del area de estudio. Para simplificar, y dado que las diferencias son minimas, usare 800 m en todos los segmentos


```{r}
#| include: false
# Detection function -----
cache_source(
  "4_DuskyDolphin_DSM.R",
  deps            = c("2_DuskyDolphin_EDA.R", "3_DuskyDolphin_DetectionFunction.R"),
  capture_globals = "segdata",
  label           = "DSM (dusky)"
)
```

## Model selection    

La columna `Dev` es la proporcion de deviance explicado por el modelo.    
Notese que el modelo que tiene solo posicion + estacion explica el 32% del deviance. La inclusion de año mejora un poco capacidad del modelo, pero la mejora al incorporar las variables ambientales es marginal.     

```{r}
#| echo: false   
#| message: false    
#| warning: false
table_lo_modselection %>%
  kable(
    align = c("l", "c","c", "c")
  ) %>%
  kable_styling(
    bootstrap_options = c("striped", "hover"),
    position = "center",
    full_width = FALSE
  )
```

## Efectos parciales de estacion y año     


Estos son los efectos parciales del modelo que incluye posicion, estacion y año.    

### Estacion    

Hay un claro patrón: la densidad es máxima en primavera, y disminuye a lo largo del año    

primavera > verano > otoño > invierno

El modelo toma a primavera como baseline, por eso la estimacion del parametro no tiene CI

```{r}
#| echo: false
#| message: false
#| warning: false

gratia::draw(gratia::parametric_effects(lo.dsm.xy.season.year, term = "season")) +
  theme_bw()


```

### Año    

No hay una tendencia clara, el efecto parcial sube y baja. Probablemente lo mas importante es que el intervalo de confianza siempre incluye cero, lo que indica que el efecto no es estadisticamente significativo. EL termino parece capturar fluctuaciones alrededor de una media

```{r}
#| echo: false
#| message: false
#| warning: false
gratia::draw(lo.dsm.xy.season.year, select = "s(Ano)") +
  theme_bw()
```

Tabla de ANOVA de este modelo. 
El termino de posicion tiene pvalue 0.25, el de ano  0.075, y el de estacion es muy pequeno

```{r}
#| echo: false
#| message: false
#| warning: false
anova(lo.dsm.xy.season.year)
```

## Predicciones de densidad     

Estos son mapas de predicciones de densidad en base a 2 modelos:    

  1. `count ~ s(x,y) + season + s(Ano)`     
  2. `count ~ s(x,y) + season + s(Ano) + s(depth)` - el modelo mas parsimonioso    
  
  
### Estación variable    

Aqui grafico las predicciones a lo largo de las estaciones, usando 2015 como año de referencia 

No veo gran diferencia entre las predicciones de los modelos.    
Es muy claro el patron estacional.   
Hay 3 focos de densidad de delfines en el area. La disposición espacial de alta densidad de delfines es similar entre las 2 especies, pero no identica    

```{r}
#| echo: false   
#| message: false    
#| warning: false
 source(file.path(here::here(), "analysis", "UTIL_Map_DSM_output_LO.R"))
```

```{r}
#| echo: false
#| message: false
#| warning: false
#| fig-width: 11
#| fig-height: 10

lo.map.density.season
```

```{r}
#| echo: false
#| message: false
#| warning: false
#| fig-width: 11
#| fig-height: 10

lo.map.density.season.depth
```

### Año variable    

Aqui grafico las predicciones a lo largo de los años, usando primavera como estacion de referencia - se pueden producir mapas estacionales + anuales    

Se nota el efecto del año, con las intensidades subiendo y bajando a medida que pasan los años


```{r}
#| echo: false
#| message: false
#| warning: false
#| fig-width: 11
#| fig-height: 10

lo.map.density.year
```

```{r}
#| echo: false
#| message: false
#| warning: false
#| fig-width: 11
#| fig-height: 10

lo.map.density.year.clo
```

### Notas   

    1. Los modelos ajustados son aditivos (no hay interaccion entre posicion y año o estación). Por ednde, todos los paneles muestran el mismo patron espacial. Se pueden ajustar modelos DSM con interacciones (e.g. te(x, y, Ano) or s(x, y, by = year_fac)) para que los patrones espaciales tengan variabilidad temporal. No lo hice porque creo que no era parte de los objetivos del paper, pero si fuera algo que te interesa, lo podriamos hacer.    
    2. No prepare mapas de la varianza de las estimaciones, pero en caso de querer presentar mapas, es algo que deberiamos hacer. Es sencillo, pero no quiero largarme a hacer mil mapas sin antes discutir que queremos presentar

# Referencias
