---
  title: "Delfines Comunes"
---

```{r}
#| include: false
library(plotly)
library(kableExtra)

# source data (cached across pages) ----
source(file.path(here::here(), "analysis", "CACHE_ReadData_Plots.R"))
load_or_build_readdata()
```

# Censos

Muchos censos en embarcaciones de oportunidad.

```{r}
#| echo: false
#| message: false
#| warning: false
#| fig-width: 11
#| fig-height: 10

p.dd
```

Número de censos por año y estación

```{r}
#| echo: false
#| message: false
#| warning: false

kable(segdata_traj_m %>%
        # filter(Ano > 2006) %>% 
        distinct(Ano, season, traj_id) %>% 
        group_by(Ano, season) %>% 
        reframe(n.surveys = n()) %>% 
        pivot_wider(
          names_from = season,
          values_from = n.surveys,
          values_fill = 0
        ) %>% 
        group_by(Ano) %>% 
        mutate(TOTAL = sum(Fall, Spring, Summer, Winter, na.rm = TRUE))) %>% 
  kable_styling(
    bootstrap_options = c("striped", "hover"),
    position = "center", full_width = FALSE
  )
```

Presencia a o largo de todo el año

```{r}
#| echo: false
#| message: false
#| warning: false

distdata_dd_sf_m %>%
  # filter(Ano > 2006) %>% 
  group_by(season) %>% 
  reframe(n.delfines = sum(size)) %>% 
  kable(
    align = c("c", "c"),
    caption = "Delfines por estación"
  ) %>% 
  kable_styling(
    bootstrap_options = c("striped", "hover"),
    position = "center",
    full_width = FALSE
  ) %>% 
  column_spec(1, width = "8em") %>%
  column_spec(2, width = "8em")
```

Grupos de decenas de individuos, con algunos grupos muy grandes

```{r}
#| echo: false
#| message: false
#| warning: false

distdata_dd_sf_m %>%
  filter(Ano > 2006) %>% 
  ggplot(.) +
  geom_density(aes( x = size, fill = season, col = season), alpha = 0.3)


kable(distdata_dd_sf_m %>%
        filter(Ano > 2006) %>% 
        group_by(season) %>% 
        reframe(min_group = min(size),
                max_group = max(size),
                mean_group = round(mean(size), 1),
                CV_group = round(sd(size)/mean(size), 1)
        )) %>% 
  kable_styling(
    bootstrap_options = c("striped", "hover"),
    position = "center", full_width = FALSE
  )
```

# Exploratory Data Analysis

```{r}
#| include: false
# EDA -----
source(file.path(here::here(), "analysis", "2_CommonDolphin_EDA.R"))
```

## Efecto de barco

### Distancia

Parece haber efecto del barco sobre la distancia a la que se detectan delfines comunes. Considerar incluir en la funcion de deteccion

```{r}
#| echo: false   
#| message: false    
#| warning: false    

p.dist.ship.dd
p.dist.ship.dens.dd

```

Tamaño muestral, discrimando por embarcación

```{r}
#| echo: false
#| message: false
#| warning: false


#' @ADB need to make sure I count traj_ID here 
distdata_dd %>%
  # filter(Ano > 2006) %>% 
  group_by(Ano, ship) %>% 
  tally() %>% 
  pivot_wider(names_from = ship, values_from = n, values_fill = 0) %>% 
  kable(
    align = c("c", "c", "c")
  ) %>% 
  kable_styling(
    bootstrap_options = c("striped", "hover"),
    position = "center",
    full_width = FALSE
  ) %>% 
  column_spec(1, width = "8em") %>%
  column_spec(2, width = "8em") %>% 
  column_spec(3, width = "8em")


```

### Tamaño grupal

Barco no parece tener efecto sobre el tamaño grupal detectado

```{r}
#| echo: false   
#| message: false    
#| warning: false    

p.size.ship.dd
p.size.ship.dens.dd

```

## Estado del mar

### Barco

No hay diferencias en el estado del mar en el que se hicieron censos, dependiendo del barco

```{r}
#| echo: false   
#| message: false    
#| warning: false    

p.size.ship.dd

```

### Distancia

No hay diferencia entre barcos en la distancia a la que se hicieron observaciones, como funcion del estado del mar\
Descartar observaciones con Beaufort = 5\
Considerar si descartar Beaufort = 4

```{r}
#| echo: false   
#| message: false    
#| warning: false  

p.beauf.dist.ship.dd

```

## Variables espaciales

### Escala: periodo

#### Profundidad

Parece haber mayor cantidad de detecciones en la zona donde aumenta la profundidad - alrededor de northing 5.47 Mm

```{r}
#| echo: false   
#| message: false    
#| warning: false  
#| fig-width: 11
#| fig-height: 10

p.depth.dd

```

#### Pendiente

La zona donde hay mas detecciones parece ser donde hay una pendiente mas pronunciada

```{r}
#| echo: false   
#| message: false    
#| warning: false  
#| fig-width: 11
#| fig-height: 10

p.slope.dd

```

#### Gradiente de temperatura superficial

No parece infuenciar la deteccion de animales

```{r}
#| echo: false   
#| message: false    
#| warning: false  
#| fig-width: 11
#| fig-height: 10

p.grad.dd

```

#### Conclusion escala periodo

Evaluar la incorporacion de pendiente y profundidad en la funcion de deteccion - creo que codifican la misma informacion

### Escala estacional

Ninguna de las variables ambientales medidas a escala estacional parece tener relacion con la deteccion de animales

#### Temperatura superficial del mar

```{r}
#| echo: false   
#| message: false    
#| warning: false  
#| fig-width: 11
#| fig-height: 15

p.sst.dd

```

#### Clorofila

```{r}
#| echo: false   
#| message: false    
#| warning: false  
#| fig-width: 11
#| fig-height: 15

p.clo.dd

```

#### Distancia a upwellings

```{r}
#| echo: false   
#| message: false    
#| warning: false  
#| fig-width: 11
#| fig-height: 15

p.distup.dd

```

# Funciones de deteccion

```{r}
#| include: false
# Detection function -----
cache_source(
  "3_CommonDolphin_DetectionFunction.R",
  deps  = "2_CommonDolphin_EDA.R",
  label = "DetFun (common)"
)
```

## Datos

Eliminar una observacion con Beaufort = 4

## Funciones de detección básicas

Ajustamos modelos half-normal y hazard rate

```{r}
#| echo: false
#| message: false
#| warning: false


plot(dd.df.hn, main = "Half normal")
```

```{r}
#| echo: false
#| message: false
#| warning: false


plot(dd.df.hr, main = "Hazard rate")
```

## Truncar datos

Los datos tomados a una gran distancia a contribuyen poca información a la estimación de la forma de la función de detección a distancias cortas y puede resultar en un ajuste pobre y con varianza alta. Por ende, es práctica común truncar los datos.

Aquí se grafica el tamaño grupal como función de la distancia a la que fueron registrados. Se detectaron grupos hasta 2000m de distancia de la trayectoria de la embarcación.

```{r}
#| echo: false
#| message: false
#| warning: false


ggplot(detfun_dat_dd, aes(x = distance, y = size)) +
  geom_point() +
  geom_smooth(method = "lm")
```

Consejo práctico recibido en curso de Distance Sampling: "*consider reducing the truncation distance, w, if more than 5% of the Pa(zi) are \<0.2, or if any are less than 0.1*". Probabilidades (Pa) pequeñas tienen mucha influencia en la estimación de abundancia, porque entran en el denominador del estimador Horvitz-Thompson.

Estas son las proporciones de observaciones con diferentes Pa (estimadas usando una función half-normal. 17% de las observaciones son menores a 0.2, y hay `r nrow(detfun_dat_dd[p_i < 0.1])` observaciones con Pa \< 0.1 (no mostrado en la tabla). Por ende, truncar los datos

```{r}
#| echo: false
#| message: false
#| warning: false

detfun_dat_dd %>%
  group_by(bin) %>%
  tally() %>%
  mutate(prop = round(n/nrow(detfun_dat_dd), 2)) %>%
  kable() %>%
  kable_styling(
    bootstrap_options = c("striped", "hover"),
    position = "center",
    full_width = FALSE
  ) %>%
  column_spec(1, width = "8em") %>%
  column_spec(2, width = "8em") %>%
  column_spec(3, width = "8em")
```

@Buckland2001 (p. 16) sugiere truncar donde la probabilidad de detección es \~0.15. Aquí se grafica la función de detección (half-normal). Esta distancia es \~`r trunc.dist_dd`m. Al truncar a esa distancia, se eliminan `r nrow(detfun_dat_dd[distance>450])` datos (\~ `r round(100 - nrow(detfun_dat_dd[distance <= trunc.dist_dd])/nrow(detfun_dat_dd) * 100, 1)`% de los datos).

```{r}
#| echo: false
#| message: false
#| warning: false

detfun_dat_dd %>%
  distinct(distance, p_i) %>%
  ggplot(.) +
  geom_line(aes(x = distance, y = p_i)) +
  geom_hline(yintercept = 0.15, col = "red") +
  scale_x_continuous(breaks = seq(0, 2000, 150)) +
  geom_vline(xintercept = trunc.dist_dd, col = "red")
```

Ajustamos los modelos half-normal y hazard rate con los datos truncados. El modelo hazard rate es mas parsimonioso.

```{r}
#| echo: false
#| message: false
#| warning: false
AIC(dd.df.hr.trun,
    dd.df.hn.trun
    
) %>%
  mutate(deltaAIC = AIC - min(AIC)) %>%
  mutate(AIC = round(AIC, 1),
         deltaAIC = round(deltaAIC, 2)) %>%
  arrange(deltaAIC) %>%
  kable() %>%
  kable_styling(
    bootstrap_options = c("striped", "hover"),
    position = "center", full_width = FALSE
  ) %>%
  column_spec(1, width = "8em") %>%
  column_spec(2, width = "8em") %>%
  column_spec(3, width = "8em") %>%
  column_spec(4, width = "8em")

```

## Datos agrupados

Idealmente, las distancias transversales desde el trackline deben ser tomadas exactas. Sin embargo, es común que los observadores redondeen las distancias al tomarlas.

Este es un gráfico de las distancias a las que fueron tomadas las observaciones, con la función de detección hazard rate (observaciones truncadas a `r trunc.dist_dd`). Se ve que las distancias fueron redondeadas en 0, 50, 100, 150, 200, 250, 300.

```{r}
#| echo: false
#| message: false
#| warning: false

plot(dd.df.hr.trun)
```

@Buckland2015DistanceSampling (p. 68)

> "The Montrave Case Study: Line Transect Sampling" :
>
> > \[...\] We see from Fig. 5.4 that there is rounding in the data. Seven distances were each recorded four times or more, and all are divisible by 5: 5, 15, 20, 25, 35, 45, 50 m \[...\]
>
> \[...\] To assess model fit, as distinct from revealing rounding in the data, we would like to select cutpoints both for our histogram and for the χ^2^ goodness-of-fit test to avoid these favoured distances. Here, we use the following cutpoints: 0, 12.5, 22.5, 32.5, 42.5, 52.5, 62.5, 77.5, 95 m. Note the use of wider intervals at larger distances, where smaller numbers of birds are detected \[...\]\

Aquí utilizamos una estrategia similar; elegimos puntos de corte `r cutpoints_dd`. El último bin termina en 300, porque la distancia de truncado es `r trunc.dist_dd`m.

```{r}
#| echo: false
#| message: false
#| warning: false
plot(dd.df.hn.trun.cp)
```

Ajustamos los modelos half-normal y hazard rate con los datos truncados y aplicando los cutpoints para lidiar con la agrupación de datos. El modelo hazard rate es mas parsimonioso. Utilizar el modelo hazard rate.

```{r}
#| echo: false
#| message: false
#| warning: false
AIC(dd.df.hr.trun.cp,
    dd.df.hn.trun.cp
    
) %>%
  mutate(deltaAIC = AIC - min(AIC)) %>%
  mutate(AIC = round(AIC, 1),
         deltaAIC = round(deltaAIC, 2)) %>%
  arrange(deltaAIC) %>%
  kable() %>%
  kable_styling(
    bootstrap_options = c("striped", "hover"),
    position = "center", full_width = FALSE
  ) %>%
  column_spec(1, width = "8em") %>%
  column_spec(2, width = "8em") %>%
  column_spec(3, width = "8em") %>%
  column_spec(4, width = "8em")

```

## Términos de ajuste

Distance allows the selection of three types of series (one type per model)

```{r}
#| echo: false
#| message: false
#| warning: false
data.frame(
  `Key function` = c("Uniform", "Half normal", "Hazard rate"),
  `Series adjustment` = c("Cosine", "Hermite polynomial", "Simple polynomial"),
  check.names = FALSE
) %>%
  kable() %>%
  kable_styling(
    bootstrap_options = c("striped", "hover"),
    full_width = FALSE
  ) %>%
  row_spec(0, background = "#4a9ab5", color = "white") |>
  column_spec(1, background = "#b8d4e0") |>
  column_spec(2, background = "#ddeef4")
```

Aplicamos los terminos de ajuste a los modelos half-normal y hazard rate

El modelo más parsimonioso es el modelo hazard rate sin término de ajuste.

```{r}
#| echo: false
#| message: false
#| warning: false
AIC(dd.df.hr.trun.cp,
    dd.df.hn.trun.cp,
    dd.df.hr.trun.cp.poly,
    dd.df.hn.trun.cp.herm
) %>%
  mutate(deltaAIC = AIC - min(AIC)) %>%
  mutate(AIC = round(AIC, 1),
         deltaAIC = round(deltaAIC, 2)) %>%
  arrange(deltaAIC) %>%
  kable() %>%
  kable_styling(
    bootstrap_options = c("striped", "hover"),
    position = "center", full_width = FALSE
  ) %>%
  column_spec(1, width = "8em") %>%
  column_spec(2, width = "8em") %>%
  column_spec(3, width = "8em") %>%
  column_spec(4, width = "8em")

```

```{r}
#| echo: false
#| message: false
#| warning: false

plot(dd.df.hr.trun.cp, main = "Hazard rate - no adjustment")

```

## Covariables

Analizamos incluir

- embarcación
- tamaño grupal\
- estado del mar (Beaufort)

en las funciones de detección

La función de detección mas parsimoniosa incluye el estado del mar y el tamaño grupal

```{r}
#| echo: false   
#| message: false    
#| warning: false

AIC(dd.df.hr.trun.cp,
    dd.df.hr.trun.cp.beauf,
    dd.df.hr.trun.cp.size,
    dd.df.hr.trun.cp.ship,
    dd.df.hr.trun.cp.sizebeauf,
    dd.df.hr.trun.cp.sizeship,
    dd.df.hr.trun.cp.shipbeauf
) %>%
  mutate(deltaAIC = AIC - min(AIC)) %>%
  mutate(AIC = round(AIC, 1),
         deltaAIC = round(deltaAIC, 2)) %>%
  arrange(deltaAIC) %>%
  kable() %>%
  kable_styling(
    bootstrap_options = c("striped", "hover"),
    position = "center", full_width = FALSE
  ) %>%
  column_spec(1, width = "8em") %>%
  column_spec(2, width = "8em") %>%
  column_spec(3, width = "8em") %>%
  column_spec(4, width = "8em")
```

### Efecto del estado del mar

Este es un gráfico de la función de detección considerando el efecto del estado del mar - la línea negra es la función de detección promedio.

Nótese que los patrones no siguen el patrón esperado; uno esperaría que con Beaufort 0 la detección a distancia fuese mayor, y que con Beaufort 4 la detección fuese menor. Sin embargo, no es así

```{r}
#| echo: false   
#| message: false    
#| warning: false

plot(dd.df.hr.trun.cp.beauf, main="Common dolphin", showpoints=FALSE)
add_df_covar_line(dd.df.hr.trun.cp.beauf, data = data.frame(beaufort_fct=0), col='red', lwd=2, lty=1)
add_df_covar_line(dd.df.hr.trun.cp.beauf, data = data.frame(beaufort_fct=1), col='blue', lwd=2, lty=1)
add_df_covar_line(dd.df.hr.trun.cp.beauf, data = data.frame(beaufort_fct=2), col= "darkgreen", lwd=2, lty=1)
add_df_covar_line(dd.df.hr.trun.cp.beauf, data = data.frame(beaufort_fct=3), col='purple', lwd=2, lty=1)
add_df_covar_line(dd.df.hr.trun.cp.beauf, data = data.frame(beaufort_fct=4), col='orange', lwd=2, lty=1)
legend("topright", legend=c("Beaufort 0", "Beaufort 1", "Beaufort 2", "Beaufort 3", "Beaufort 4"),
       col=c("red", "blue", "darkgreen", "purple", "orange"), lwd=2)
```

Probablemente sea un problema de tamaño muestral discriminado por estado del mar. Hay pocos registros en Beaufort 0, la mayoría de los registros fueron tomados en Beaufort 1, 2, y 3.

```{r}
#| echo: false   
#| message: false    
#| warning: false

detfun_dat_dd[distance <= trunc.dist_dd] %>%
  group_by(beaufort_fct) %>%
  tally() %>%
  kable() %>%
  kable_styling(
    bootstrap_options = c("striped", "hover"),
    position = "center", full_width = FALSE
  ) %>%
  column_spec(1, width = "8em") %>%
  column_spec(2, width = "8em")
```

La forma de lidiar con esto es agrupar beaufort 0 y 1 en un grupo y 3 y 4 en un segundo grupo.\
Ajustamos los modelos nuevamente. El modelo mas parsimonioso incluye estado de mar y tamaño grupal

```{r}
#| echo: false   
#| message: false    
#| warning: false
AIC(dd.df.hr.trun.cp,
    dd.df.hr.trun.cp.beaufgrp,
    dd.df.hr.trun.cp.size,
    dd.df.hr.trun.cp.ship,
    dd.df.hr.trun.cp.sizebeaufgrp,
    dd.df.hr.trun.cp.sizeship,
    dd.df.hr.trun.cp.shipbeaufgrp
) %>%
  mutate(ll = c(logLik( dd.df.hr.trun.cp),
                logLik( dd.df.hr.trun.cp.beaufgrp),
                logLik( dd.df.hr.trun.cp.size),
                logLik( dd.df.hr.trun.cp.ship),
                logLik( dd.df.hr.trun.cp.sizebeaufgrp),
                logLik( dd.df.hr.trun.cp.sizeship),
                logLik( dd.df.hr.trun.cp.shipbeaufgrp)) )%>%
  
  mutate(deltaAIC = AIC - min(AIC)) %>%
  arrange(deltaAIC) %>%
  mutate(AIC = round(AIC, 1),
         deltaAIC = round(deltaAIC, 2)) %>% 
  arrange(deltaAIC) %>%
  kable() %>% 
  kable_styling(
    bootstrap_options = c("striped", "hover"),
    position = "center", full_width = FALSE
  ) %>% 
  column_spec(1, width = "8em") %>%
  column_spec(2, width = "8em") %>% 
  column_spec(3, width = "8em") %>% 
  column_spec(4, width = "8em")
```

### Efecto del estado del mar, agrupado

Este es el mismo gráfico, mostrando Beaufort agrupado.\
Los patrones son los esperados, y hay diferencias marcadas entre los valores de Beaufort. Conclusión: utilizar estado del mar como covariable.

```{r}
#| echo: false   
#| message: false    
#| warning: false

plot(dd.df.hr.trun.cp.beaufgrp, main="Common dolphin", showpoints=FALSE)
add_df_covar_line(dd.df.hr.trun.cp.beaufgrp, data = data.frame(beaufort_grp=1), col='red', lwd=2, lty=1)
add_df_covar_line(dd.df.hr.trun.cp.beaufgrp, data = data.frame(beaufort_grp=2), col='blue', lwd=2, lty=1)
add_df_covar_line(dd.df.hr.trun.cp.beaufgrp, data = data.frame(beaufort_grp=3), col= "darkgreen", lwd=2, lty=1)
legend("topright", legend=c("Beaufort 0 & 1", "Beaufort 2", "Beaufort 3 & 4"),
       col=c("red", "blue", "darkgreen"), lwd=2)
```

Conclusión: utilizar Beaufort agrupado como covariable en la funcion de deteccion.

Esto significa que hay que producir nuevamente el objeto `segdata`

### Efecto de tamaño grupal

Este es un gráfico de la función de detección considerando el efecto del estado del mar - la línea negra es la función de detección promedio.\
Las líneas de colores representan la probabilidad de detección de grupos que representan diferentes cuantiles de tamaños grupales observados.\
La forma de la funcion de deteccion cambia para los cuantiles mas altos, mayores a 96%.

```{r}
#| echo: false   
#| message: false    
#| warning: false

plot(dd.df.hr.trun.cp.size$ddf,
     main = "Common dolphin",
     showpoints = TRUE)

size_vals <- quantile(detfun_dat_dd[distance <= trunc.dist_dd, .(size_sc)],
                      probs = c(0.1, 0.5, 0.9, 0.95, 0.96, 0.97, 0.99),
                      na.rm = TRUE)
size_vals_or <- quantile(detfun_dat_dd[distance <= trunc.dist_dd, .(size)],
                         probs = c(0.1, 0.5, 0.9, 0.95, 0.96, 0.97,0.99),
                         na.rm = TRUE)


cols <- c("orange",  "yellow","red", "darkgreen", "blue","skyblue",
          "purple")

for(i in seq_along(size_vals)) {
  add_df_covar_line(
    dd.df.hr.trun.cp.size,
    data = data.frame(size_sc = size_vals[i]),
    col = cols[i],
    lwd = 2,
    lty = 1
  )
}

legend("bottomleft",
       legend = paste0("Size = ", round(size_vals_or, 1), "  -- quantile = ", names(size_vals_or )),
       col = cols,
       lwd = 2)
```

Que el tamaño grupal sea una covariable de la funcion de deteccion termina haciendo el ajuste de density surface models problematico.\
Al consultar con Len Thomas, me dijo que hay 2 maneras de solucionar este problema:

> 1.  complex bayesian model - he is doing for a paper that they will publish. This woud be the "right way" of doing it
>
> <!-- -->
>
> 2.  treat DD as effectively 2 clusters: 1 for small group sizes, a second one for larger gorup sizes. Find the spot where group size will not impact the detection function very much. Fit DSMs to each of the clusters, and then sum them. This is the "good enough" way

Creo que no estamos en situación de tener que implementar la primera solución (Len me dijo que él no lo haría).\
Dado el grafico de la funcion de deteccion , creo que tenemos 2 opciones que me gustaria discutir:

1.  ignorar el efecto de tamaño grupal, y entender que las estimaciones de abundancia probablemente esten sesgadas hacia abajo

2.  intentar el ejercicio de tratar a DD como 2 clusters - quizas tengamos que hacer esto para quedarnos tranquilos nosotros, pero no estoy seguro que valga la pena

Quizas este grafico ayude para tomar una decision. Se ve que los tamaños grupales grandes fueron detectados en todas las estaciones, por lo que si adoptamos la estrategia de ignorar el efecto de tamaño grupal no estariamos sesgando las estimaciones estacionales

```{r}
#| echo: false   
#| message: false    
#| warning: false

ggplot(detfun_dat_dd[distance <= trunc.dist_dd]) +
  geom_jitter(aes(x = distance, y = size), alpha = 0.4) +
  geom_hline(yintercept = 70, col = "skyblue") +
  geom_hline(yintercept = 175, col = "purple") +
  facet_wrap(. ~ season)
```

### Efecto de embarcación

Existen diferencias entre las curvas de las dos embarcaciones, pero no lo suficientemente marcadas para ser incluidas en la función de detección.\
Conclusión: no utilizar embarcación como covariable.

```{r}
#| echo: false   
#| message: false    
#| warning: false

plot(dd.df.hr.trun.cp.ship, main="Common dolphin", showpoints=FALSE)
add_df_covar_line(dd.df.hr.trun.cp.ship, data = data.frame(ship=1), col='red', lwd=2, lty=1)
add_df_covar_line(dd.df.hr.trun.cp.ship, data = data.frame(ship=2), col= "darkgreen", lwd=2, lty=1)
legend("topright", legend=c("Ship 1", "Ship 2"),
       col=c("red",  "darkgreen"), lwd=2)

```

## Conclusión de función de detección

Truncar en `trunc.dist_dd`: `r trunc.dist_dd`m - esto descarta `r nrow(detfun_dat_dd[distance > trunc.dist_dd])` datos (\~ `r round(100 - nrow(detfun_dat_dd[distance<=trunc.dist_dd])/nrow(detfun_dat_dd) * 100, 1)`% de los datos)

cutpoints: `cutpoints_dd`: `r cutpoints_dd`

Hazard rate \
No adjustment term\
covariables: Beaufort state

tamaño grupal??

### QQ plots

#### Beaufort (agrupado) + Tamaño grupal

```{r}
#| echo: false
#| message: false
#| warning: false
invisible(capture.output(qqplot.ddf(dd.df.hr.trun.cp.sizebeaufgrp$ddf, plot = TRUE)))
```

#### Beaufort (agrupado)

```{r}
#| echo: false
#| message: false
#| warning: false
invisible(capture.output(qqplot.ddf(dd.df.hr.trun.cp.beaufgrp$ddf, plot = TRUE)))
```

### Estimaciones con los 2 modelos

#### Beaufort (agrupado) + Tamaño grupal

```{r}
#| echo: false
#| message: false
#| warning: false
dd.df.hr.trun.cp.sizebeaufgrp$ddf
```

#### Beaufort (agrupado)

```{r}
#| echo: false
#| message: false
#| warning: false
dd.df.hr.trun.cp.beaufgrp$ddf
```

Las estimaciones con los 2 modelos difieren myu poco; la diferencia en el numero de animales es de 12 (i.e. 1%).

Para utilizar Beaufort en la funcion de deteccion, necesitamos reconstruir el objeto segdata para delfines comunes. Este objeto debe contener el estado del mar (beaufort) agrupado en cada segmento

@Miller2013SpatialModels

En lo que sigue abajo, no inclui beaufort en la funcion de deteccion

# Density surface models

area of segment *j* is *A~j~ = 2wl~j~*

*l~j~* es la variable `segdata$Effort`

*w* es la distancia de truncado `trunc.dist_dd`: `r trunc.dist_dd`m

Los largos de los segmentos *l~j~* en el objeto segdata son:

```{r}
#| echo: false
#| message: false
#| warning: false

segdata %>% 
  group_by(Effort) %>% 
  tally() %>% 
  rename(`Largo segmento (m)` = Effort) %>% 
  kable(
    align = c("c", "c")
  ) %>% 
  kable_styling(
    bootstrap_options = c("striped", "hover"),
    position = "center",
    full_width = FALSE
  ) %>% 
  column_spec(1, width = "8em") %>%
  column_spec(2, width = "8em")
```

Asumo que los segmentos menores a 800 m son los segmentos que llegan hasta los limites del area de estudio. Para simplificar, y dado que las diferencias son minimas, usare 800 m en todos los segmentos

```{r}
#| include: false
# Detection function -----
cache_source(
  "4_CommonDolphin_DSM.R",
  deps            = c("2_CommonDolphin_EDA.R", "3_CommonDolphin_DetectionFunction.R"),
  capture_globals = "segdata",
  label           = "DSM (common)"
)
```

## Model selection

La columna `Dev` es la proporcion de deviance explicado por el modelo.\
Notese que el modelo que tiene solo posicion + estacion + año explica el 20% del deviance. La mejora al incorporar las variables ambientales es marginal.

```{r}
#| echo: false   
#| message: false    
#| warning: false
table_dd_modselection %>%
  kable(
    align = c("l", "c","c", "c")
  ) %>%
  kable_styling(
    bootstrap_options = c("striped", "hover"),
    position = "center",
    full_width = FALSE
  )
```

## Efectos parciales de estacion y año

Estos son los efectos parciales del modelo que incluye posicion, estacion y año.

### Estacion

La densidad de delfines comunes es mas baja en invierno que en el resto de las estaciones. No parece haber diferencias entre el resto de las estaciones. El modelo toma a primavera como baseline, por eso la estimacion del parametro no tiene CI

```{r}
#| echo: false
#| message: false
#| warning: false

gratia::draw(gratia::parametric_effects(dd.dsm.xy.season.year, term = "season")) + 
  theme_bw()


```

### Año

Hay una clara tendencia positiva (lineal) en la densidad de delfines comnues en el área de estudio

```{r}
#| echo: false
#| message: false
#| warning: false

gratia::draw(dd.dsm.xy.season.year, select = "s(Ano)") +
  theme_bw()
```

Tabla de ANOVA de este modelo. El termino de posicion tiene pvalue muy pequeno, el de ano 0.038, y el de estacion 0.047

```{r}
#| echo: false
#| message: false
#| warning: false
anova(dd.dsm.xy.season.year)
```

## Predicciones de densidad

Estos son mapas de predicciones de densidad en base a 2 modelos:

1.  `count ~ s(x,y) + season + s(Ano)`\
2.  `count ~ s(x,y) + season + s(Ano) + s(clo)` - el modelo mas parsimonioso

### Año variable

Aqui grafico las predicciones a lo largo de los años, usando primavera como estacion de referencia - se pueden producir mapas estacionales + anuales

No veo gran diferencia entre las predicciones de los modelos.\
Hay 3 focos de densidad de delfines en el area. La disposición espacial de alta densidad de delfines es similar entre las 2 especies, pero no identica

```{r}
#| echo: false   
#| message: false    
#| warning: false
 source(file.path(here::here(), "analysis", "UTIL_Map_DSM_output_DD.R"))
```

```{r}
#| echo: false
#| message: false
#| warning: false
#| fig-width: 11
#| fig-height: 10

dd.map.density.year
```

```{r}
#| echo: false
#| message: false
#| warning: false
#| fig-width: 11
#| fig-height: 10

dd.map.density.year.clo
```

### Estación variable

Aqui grafico las predicciones a lo largo de las estaciones, usando 2015 como año de referencia

```{r}
#| echo: false
#| message: false
#| warning: false
#| fig-width: 11
#| fig-height: 10

dd.map.density.season
```

```{r}
#| echo: false
#| message: false
#| warning: false
#| fig-width: 11
#| fig-height: 10

dd.map.density.season.clo
```

### Notas

1.  Los modelos ajustados son aditivos (no hay interaccion entre posicion y año o estación). Por ednde, todos los paneles muestran el mismo patron espacial. Se pueden ajustar modelos DSM con interacciones (e.g. te(x, y, Ano) or s(x, y, by = year_fac)) para que los patrones espaciales tengan variabilidad temporal. No lo hice porque creo que no era parte de los objetivos del paper, pero si fuera algo que te interesa, lo podriamos hacer.

2.  No prepare mapas de la varianza de las estimaciones, pero en caso de querer presentar mapas, es algo que deberiamos hacer. Es sencillo, pero no quiero largarme a hacer mil mapas sin antes discutir que queremos presentar

# Estimaciones de abundancia

```{r}
#| echo: false   
#| message: false    
#| warning: false
 source(file.path(here::here(), "analysis", "5_CommonDolphin_Abundance.R"))
```

Aqui presento estimaciones de abundancia estimadas usando density surface models (negro) y distance clásico (rojo). Los dos métodos utilizan la misma función de detección.

Nótese que las estimaciones hechas sin el componente espacial son mucho mas variables. Las 2 diferencias entre los modelos son:

- Componente espacial incluido en DSM\
- Efecto de año incluido como una funcion smooth

Los ticks menores en el eje *x* representan las estaciones, en orden: verano, otoño, invierno, primavera.   
Se notan claramente los efectos de temporada y año. El efecto de año no parece muy grande, pero es debido a la escala del eje *y*. Haciendo zoom, se ve claramente que la abundancia promedio de delfines previo a 2012 es <5000, mientras después de 2013 es >8500. 

```{r}
#| echo: false
#| message: false
#| warning: false
#| fig-width: 11
#| fig-height: 10

ply.dd.N.sy
```


# Referencias
