---
  title: "Delfines Comunes"
---

```{r}
#| include: false

library(kableExtra)

# source data ----
source(file.path(here::here(), "analysis", "0_ReadData_Plots.r"))
```

# Censos

Muchos censos en embarcaciones de oportunidad.

```{r}
#| echo: false
#| message: false
#| warning: false
#| fig-width: 11
#| fig-height: 10

p.dd
```

Número de censos por año y estación

```{r}
#| echo: false
#| message: false
#| warning: false

kable(segdata_traj_m %>%
        filter(Ano > 2006) %>% 
        distinct(Ano, season, traj_id) %>% 
        group_by(Ano, season) %>% 
        reframe(n.surveys = n()) %>% 
        pivot_wider(
          names_from = season,
          values_from = n.surveys,
          values_fill = 0
        ) %>% 
        group_by(Ano) %>% 
        mutate(TOTAL = sum(Fall, Spring, Summer, Winter, na.rm = TRUE))) %>% 
  kable_styling(
    bootstrap_options = c("striped", "hover"),
    position = "center", full_width = FALSE
  )
```

Presencia a o largo de todo el año

```{r}
#| echo: false
#| message: false
#| warning: false

distdata_dd_sf_m %>%
  filter(Ano > 2006) %>% 
  group_by(season) %>% 
  reframe(n.delfines = sum(size)) %>% 
  kable(
    align = c("c", "c"),
    caption = "Delfines por estación"
  ) %>% 
  kable_styling(
    bootstrap_options = c("striped", "hover"),
    position = "center",
    full_width = FALSE
  ) %>% 
  column_spec(1, width = "8em") %>%
  column_spec(2, width = "8em")
```

Grupos de decenas de individuos, con algunos grupos muy grandes

```{r}
#| echo: false
#| message: false
#| warning: false

distdata_dd_sf_m %>%
  filter(Ano > 2006) %>% 
  ggplot(.) +
  geom_density(aes( x = size, fill = season, col = season), alpha = 0.3)


kable(distdata_dd_sf_m %>%
       filter(Ano > 2006) %>% 
  group_by(season) %>% 
  reframe(min_group = min(size),
          max_group = max(size),
          mean_group = round(mean(size), 1),
          CV_group = round(sd(size)/mean(size), 1)
            )) %>% 
  kable_styling(
    bootstrap_options = c("striped", "hover"),
    position = "center", full_width = FALSE
  )
```

# Exploratory Data Analysis

```{r}
#| include: false
# EDA -----
source(file.path(here::here(), "analysis", "2_CommonDolphin_EDA.R"))
```

## Efecto de barco

### Distancia

Parece haber efecto del barco sobre la distancia a la que se detectan delfines comunes. Considerar incluir en la funcion de deteccion

```{r}
#| echo: false   
#| message: false    
#| warning: false    

p.dist.ship.dd
p.dist.ship.dens.dd

```

Tamaño muestral, discrimando por embarcación

```{r}
#| echo: false
#| message: false
#| warning: false


#' @ADB need to make sure I count traj_ID here 
distdata_dd %>%
  # filter(Ano > 2006) %>% 
  group_by(Ano, ship) %>% 
  tally() %>% 
  pivot_wider(names_from = ship, values_from = n, values_fill = 0) %>% 
  kable(
    align = c("c", "c", "c")
  ) %>% 
  kable_styling(
    bootstrap_options = c("striped", "hover"),
    position = "center",
    full_width = FALSE
  ) %>% 
  column_spec(1, width = "8em") %>%
  column_spec(2, width = "8em") %>% 
  column_spec(3, width = "8em")


```

### Tamaño grupal

Barco no parece tener efecto sobre el tamaño grupal detectado

```{r}
#| echo: false   
#| message: false    
#| warning: false    

p.size.ship.dd
p.size.ship.dens.dd

```

## Estado del mar

### Barco

No hay diferencias en el estado del mar en el que se hicieron censos, dependiendo del barco

```{r}
#| echo: false   
#| message: false    
#| warning: false    

p.size.ship.dd

```

### Distancia

No hay diferencia entre barcos en la distancia a la que se hicieron observaciones, como funcion del estado del mar\
Descartar observaciones con Beaufort = 5\
Considerar si descartar Beaufort = 4

```{r}
#| echo: false   
#| message: false    
#| warning: false  

p.beauf.dist.ship.dd

```

## Variables espaciales

### Escala: periodo

#### Profundidad

Parece haber mayor cantidad de detecciones en la zona donde aumenta la profundidad - alrededor de northing 5.47 Mm

```{r}
#| echo: false   
#| message: false    
#| warning: false  
#| fig-width: 11
#| fig-height: 10

p.depth.dd

```

#### Pendiente

La zona donde hay mas detecciones parece ser donde hay una pendiente mas pronunciada

```{r}
#| echo: false   
#| message: false    
#| warning: false  
#| fig-width: 11
#| fig-height: 10

p.slope.dd

```

#### Gradiente de temperatura superficial     

No parece infuenciar la deteccion de animales

```{r}
#| echo: false   
#| message: false    
#| warning: false  
#| fig-width: 11
#| fig-height: 10
 
p.grad.dd

```

#### Conclusion escala periodo

Evaluar la incorporacion de pendiente y profundidad en la funcion de deteccion - creo que codifican la misma informacion

### Escala estacional

Ninguna de las variables ambientales medidas a escala estacional parece tener relacion con la deteccion de animales

#### Temperatura superficial del mar

```{r}
#| echo: false   
#| message: false    
#| warning: false  
#| fig-width: 11
#| fig-height: 15

p.sst.dd

```

#### Clorofila

```{r}
#| echo: false   
#| message: false    
#| warning: false  
#| fig-width: 11
#| fig-height: 15

p.clo.dd

```

#### Distancia a upwellings     

```{r}
#| echo: false   
#| message: false    
#| warning: false  
#| fig-width: 11
#| fig-height: 15

p.distup.dd

```

# Funciones de deteccion

```{r}
#| include: false
# Detection function -----
source(file.path(here::here(), "analysis", "3_CommonDolphin_DetectionFunction.R"))
```

## Datos

Eliminar una observacion con Beaufort = 4

## Funciones de detección básicas

Ajustamos modelos half-normal y hazard rate

```{r}
#| echo: false
#| message: false
#| warning: false


plot(dd.df.hn, main = "Half normal")
```

```{r}
#| echo: false
#| message: false
#| warning: false


plot(dd.df.hr, main = "Hazard rate")
```


## Truncar datos

Los datos tomados a una gran distancia a contribuyen poca información a la estimación de la forma de la función de detección a distancias cortas y puede resultar en un ajuste pobre y con varianza alta. Por ende, es práctica común truncar los datos.

Aquí se grafica el tamaño grupal como función de la distancia a la que fueron registrados. Se detectaron grupos hasta 2000m de distancia de la trayectoria de la embarcación. 

```{r}
#| echo: false
#| message: false
#| warning: false


ggplot(detfun_dat_dd, aes(x = distance, y = size)) +
  geom_point() +
  geom_smooth(method = "lm")
```

Consejo práctico recibido en curso de Distance Sampling: "*consider reducing the truncation distance, w, if more than 5% of the Pa(zi) are \<0.2, or if any are less than 0.1*". Probabilidades (Pa) pequeñas tienen mucha influencia en la estimación de abundancia, porque entran en el denominador del estimador Horvitz-Thompson.

Estas son las proporciones de observaciones con diferentes Pa (estimadas usando una función half-normal. 17% de las observaciones son menores a 0.2, y hay `r nrow(detfun_dat_dd[p_i < 0.1])` observaciones con Pa \< 0.1 (no mostrado en la tabla). Por ende, truncar los datos

```{r}
#| echo: false
#| message: false
#| warning: false

detfun_dat_dd %>%
  group_by(bin) %>%
  tally() %>%
  mutate(prop = round(n/nrow(detfun_dat_dd), 2)) %>%
  kable() %>%
  kable_styling(
    bootstrap_options = c("striped", "hover"),
    position = "center",
    full_width = FALSE
  ) %>%
  column_spec(1, width = "8em") %>%
  column_spec(2, width = "8em") %>%
  column_spec(3, width = "8em")
```

@Buckland2001 (p. 16) sugiere truncar donde la probabilidad de detección es \~0.15. Aquí se grafica la función de detección (half-normal). Esta distancia es \~`r trunc.dist_dd`m. Al truncar a esa distancia, se eliminan `r nrow(detfun_dat_dd[distance>450])` datos (\~ `r round(100 - nrow(detfun_dat_dd[distance <= trunc.dist_dd])/nrow(detfun_dat_dd) * 100, 1)`% de los datos).

```{r}
#| echo: false
#| message: false
#| warning: false

detfun_dat_dd %>%
  distinct(distance, p_i) %>%
  ggplot(.) +
  geom_line(aes(x = distance, y = p_i)) +
  geom_hline(yintercept = 0.15, col = "red") +
  scale_x_continuous(breaks = seq(0, 2000, 150)) +
  geom_vline(xintercept = trunc.dist_dd, col = "red")
```

Ajustamos los modelos half-normal y hazard rate con los datos truncados. El modelo hazard rate es mas parsimonioso.

```{r}
#| echo: false
#| message: false
#| warning: false
AIC(dd.df.hr.trun,
    dd.df.hn.trun
    
) %>%
  mutate(deltaAIC = AIC - min(AIC)) %>%
  mutate(AIC = round(AIC, 1),
         deltaAIC = round(deltaAIC, 2)) %>%
  arrange(deltaAIC) %>%
  kable() %>%
  kable_styling(
    bootstrap_options = c("striped", "hover"),
    position = "center", full_width = FALSE
  ) %>%
  column_spec(1, width = "8em") %>%
  column_spec(2, width = "8em") %>%
  column_spec(3, width = "8em") %>%
  column_spec(4, width = "8em")

```

## Datos agrupados

Idealmente, las distancias transversales desde el trackline deben ser tomadas exactas. Sin embargo, es común que los observadores redondeen las distancias al tomarlas.

Este es un gráfico de las distancias a las que fueron tomadas las observaciones, con la función de detección hazard rate (observaciones truncadas a `r trunc.dist_dd`). Se ve que las distancias fueron redondeadas en 0, 50, 100, 150, 200, 250, 300.

```{r}
#| echo: false
#| message: false
#| warning: false

plot(dd.df.hr.trun)
```

@Buckland2015DistanceSampling (p. 68)

> "The Montrave Case Study: Line Transect Sampling" :
>
> > \[...\] We see from Fig. 5.4 that there is rounding in the data. Seven distances were each recorded four times or more, and all are divisible by 5: 5, 15, 20, 25, 35, 45, 50 m \[...\]
>
> \[...\] To assess model fit, as distinct from revealing rounding in the data, we would like to select cutpoints both for our histogram and for the χ^2^ goodness-of-fit test to avoid these favoured distances. Here, we use the following cutpoints: 0, 12.5, 22.5, 32.5, 42.5, 52.5, 62.5, 77.5, 95 m. Note the use of wider intervals at larger distances, where smaller numbers of birds are detected \[...\]\

Aquí utilizamos una estrategia similar; elegimos puntos de corte `r cutpoints_dd`.\ El último bin termina en 300, porque la distancia de truncado es `r trunc.dist_dd`m.



```{r}
#| echo: false
#| message: false
#| warning: false
plot(dd.df.hn.trun.cp)
```




Ajustamos los modelos half-normal y hazard rate con los datos truncados y aplicando los cutpoints para lidiar con la agrupación de datos. El modelo hazard rate es mas parsimonioso.
Utilizar el modelo hazard rate.

```{r}
#| echo: false
#| message: false
#| warning: false
AIC(dd.df.hr.trun.cp,
    dd.df.hn.trun.cp
    
) %>%
  mutate(deltaAIC = AIC - min(AIC)) %>%
  mutate(AIC = round(AIC, 1),
         deltaAIC = round(deltaAIC, 2)) %>%
  arrange(deltaAIC) %>%
  kable() %>%
  kable_styling(
    bootstrap_options = c("striped", "hover"),
    position = "center", full_width = FALSE
  ) %>%
  column_spec(1, width = "8em") %>%
  column_spec(2, width = "8em") %>%
  column_spec(3, width = "8em") %>%
  column_spec(4, width = "8em")

```


## Términos de ajuste

Distance allows the selection of three types of series (one type per model)

```{r}
#| echo: false
#| message: false
#| warning: false
data.frame(
  `Key function` = c("Uniform", "Half normal", "Hazard rate"),
  `Series adjustment` = c("Cosine", "Hermite polynomial", "Simple polynomial"),
  check.names = FALSE
) %>%
  kable() %>%
  kable_styling(
    bootstrap_options = c("striped", "hover"),
    full_width = FALSE
  ) %>%
  row_spec(0, background = "#4a9ab5", color = "white") |>
  column_spec(1, background = "#b8d4e0") |>
  column_spec(2, background = "#ddeef4")
```

Aplicamos los terminos de ajuste a los modelos half-normal y hazard rate


El modelo más parsimonioso es el modelo hazard rate sin término de ajuste. 

```{r}
#| echo: false
#| message: false
#| warning: false
AIC(dd.df.hr.trun.cp,
    dd.df.hn.trun.cp,
    dd.df.hr.trun.cp.poly,
    dd.df.hn.trun.cp.herm
) %>%
  mutate(deltaAIC = AIC - min(AIC)) %>%
  mutate(AIC = round(AIC, 1),
         deltaAIC = round(deltaAIC, 2)) %>%
  arrange(deltaAIC) %>%
  kable() %>%
  kable_styling(
    bootstrap_options = c("striped", "hover"),
    position = "center", full_width = FALSE
  ) %>%
  column_spec(1, width = "8em") %>%
  column_spec(2, width = "8em") %>%
  column_spec(3, width = "8em") %>%
  column_spec(4, width = "8em")

```


```{r}
#| echo: false
#| message: false
#| warning: false

plot(dd.df.hr.trun.cp, main = "Hazard rate - no adjustment")

```

## Covariables

Analizamos incluir

* embarcación
* estado del mar (Beaufort)

en las funciones de detección


La función de detección mas parsimoniosa incluye el estado del mar

```{r}
#| echo: false   
#| message: false    
#| warning: false

AIC(dd.df.hr.trun.cp,
    dd.df.hr.trun.cp.beauf,
    dd.df.hr.trun.cp.ship,
    dd.df.hr.trun.cp.shipbeauf
) %>%
  mutate(deltaAIC = AIC - min(AIC)) %>%
  mutate(AIC = round(AIC, 1),
         deltaAIC = round(deltaAIC, 2)) %>%
  arrange(deltaAIC) %>%
  kable() %>%
  kable_styling(
    bootstrap_options = c("striped", "hover"),
    position = "center", full_width = FALSE
  ) %>%
  column_spec(1, width = "8em") %>%
  column_spec(2, width = "8em") %>%
  column_spec(3, width = "8em") %>%
  column_spec(4, width = "8em")
```

### Efecto del estado del mar

Este es un gráfico de la función de detección considerando el efecto del estado del mar - la línea negra es la función de detección promedio.

Nótese que los patrones no siguen el patrón esperado; uno esperaría que con Beaufort 0 la detección a distancia fuese mayor, y que con Beaufort 4 la detección fuese menor. Sin embargo, no es así

```{r}
#| echo: false   
#| message: false    
#| warning: false

plot(dd.df.hr.trun.cp.beauf, main="Common dolphin", showpoints=FALSE)
add_df_covar_line(dd.df.hr.trun.cp.beauf, data = data.frame(beaufort_fct=0), col='red', lwd=2, lty=1)
add_df_covar_line(dd.df.hr.trun.cp.beauf, data = data.frame(beaufort_fct=1), col='blue', lwd=2, lty=1)
add_df_covar_line(dd.df.hr.trun.cp.beauf, data = data.frame(beaufort_fct=2), col= "darkgreen", lwd=2, lty=1)
add_df_covar_line(dd.df.hr.trun.cp.beauf, data = data.frame(beaufort_fct=3), col='purple', lwd=2, lty=1)
add_df_covar_line(dd.df.hr.trun.cp.beauf, data = data.frame(beaufort_fct=4), col='orange', lwd=2, lty=1)
legend("topright", legend=c("Beaufort 0", "Beaufort 1", "Beaufort 2", "Beaufort 3", "Beaufort 4"),
       col=c("red", "blue", "darkgreen", "purple", "orange"), lwd=2)
```

Probablemente sea un problema de tamaño muestral discriminado por estado del mar. Hay pocos registros en Beaufort 0, la mayoría de los registros fueron tomados en Beaufort 1, 2, y 3.


```{r}
#| echo: false   
#| message: false    
#| warning: false

detfun_dat_dd[distance <= trunc.dist_dd] %>%
  group_by(beaufort_fct) %>%
  tally() %>%
  kable() %>%
  kable_styling(
    bootstrap_options = c("striped", "hover"),
    position = "center", full_width = FALSE
  ) %>%
  column_spec(1, width = "8em") %>%
  column_spec(2, width = "8em")
```
Este es el mismo gráfico, mostrando solo Beaufort 1 a 3.  
Los patrones son los esperados, y hay diferencias marcadas entre los valores de Beaufort.
Conclusión:  utilizar estado del mar como covariable.

```{r}
#| echo: false   
#| message: false    
#| warning: false

plot(dd.df.hr.trun.cp.beauf, main="Common dolphin", showpoints=FALSE)
add_df_covar_line(dd.df.hr.trun.cp.beauf, data = data.frame(beaufort_fct=1), col='blue', lwd=2, lty=1)
add_df_covar_line(dd.df.hr.trun.cp.beauf, data = data.frame(beaufort_fct=2), col= "darkgreen", lwd=2, lty=1)
add_df_covar_line(dd.df.hr.trun.cp.beauf, data = data.frame(beaufort_fct=3), col='purple', lwd=2, lty=1)
legend("topright", legend=c( "Beaufort 1", "Beaufort 2", "Beaufort 3"),
       col=c( "blue", "darkgreen", "purple"), lwd=2)
```


### Efecto de embarcación

Existen diferencias entre las curvas de las dos embarcaciones, pero no lo suficientemente marcadas para ser incluidas en la función de detección.   
Conclusión: no utilizar embarcación como covariable.

```{r}
#| echo: false   
#| message: false    
#| warning: false

plot(dd.df.hr.trun.cp.ship, main="Common dolphin", showpoints=FALSE)
add_df_covar_line(dd.df.hr.trun.cp.ship, data = data.frame(ship=1), col='red', lwd=2, lty=1)
add_df_covar_line(dd.df.hr.trun.cp.ship, data = data.frame(ship=2), col= "darkgreen", lwd=2, lty=1)
legend("topright", legend=c("Ship 1", "Ship 2"),
       col=c("red",  "darkgreen"), lwd=2)

```

## Conclusión of función de detección

Truncar en `trunc.dist_dd`: `r trunc.dist_dd`m - esto descarta `r nrow(detfun_dat_dd[distance>450])` datos (\~ `r round(100 - nrow(detfun_dat_dd[distance<=450])/nrow(detfun_dat_dd) * 100, 1)`% de los datos)

cutpoints: `cutpoints_dd`: `r cutpoints_dd`

Hazard rate\     
No adjustment term\
Covariate: Beaufort state

```{r}
#| echo: false
#| message: false
#| warning: false
invisible(capture.output(qqplot.ddf(df.dd$ddf, plot = TRUE)))
```

# Density surface models

@Miller2013SpatialModels   

Necesitamos reconstruir el objeto segdata para delfines comunes. Este objeto debe contener el estado del mar (beaufort) en cada segmento, para poder implementar la función de detección. 

Los largos de los segmentos en el objeto segdata son: 

```{r}
#| echo: false
#| message: false
#| warning: false

segdata %>% 
  group_by(Effort) %>% 
  tally() %>% 
  rename(`Largo segmento (m)` = Effort) %>% 
  kable(
    align = c("c", "c")
  ) %>% 
  kable_styling(
    bootstrap_options = c("striped", "hover"),
    position = "center",
    full_width = FALSE
  ) %>% 
  column_spec(1, width = "8em") %>%
  column_spec(2, width = "8em")
```

Por qué hay 6 segmentos de largo menor a 800 m?

# Referencias
