
---
  title: "Delfines Comunes"
---

```{r}
#| include: false

library(kableExtra)

source(file.path(here::here(), "analysis", "1_CommonDolphin.R"))
```


# Censos

Muchos censos en embarcaciones de oportunidad.  

```{r}
#| echo: false
#| message: false
#| warning: false
#| fig-width: 11
#| fig-height: 10

p.dd
```

Número de censos por año y estación    

```{r}
#| echo: false
#| message: false
#| warning: false

kable(segdata_traj_m %>%
        filter(Ano > 2006) %>% 
        distinct(Ano, season, traj_id) %>% 
        group_by(Ano, season) %>% 
        reframe(n.surveys = n()) %>% 
        pivot_wider(
          names_from = season,
          values_from = n.surveys,
          values_fill = 0
        ) %>% 
        group_by(Ano) %>% 
        mutate(TOTAL = sum(Fall, Spring, Summer, Winter, na.rm = TRUE))) %>% 
  kable_styling(
    bootstrap_options = c("striped", "hover"),
    position = "center", full_width = FALSE
  )
```

Presencia a o largo de todo el año 

```{r}
#| echo: false
#| message: false
#| warning: false

distdata_dd_sf_m %>%
  filter(Ano > 2006) %>% 
  group_by(season) %>% 
  reframe(n.delfines = sum(size)) %>% 
  kable(
    align = c("c", "c"),
    caption = "Delfines por estación"
  ) %>% 
  kable_styling(
    bootstrap_options = c("striped", "hover"),
    position = "center",
    full_width = FALSE
  ) %>% 
  column_spec(1, width = "8em") %>%
  column_spec(2, width = "8em")
```

Grupos de decenas de individuos, con algunos grupos muy grandes

```{r}
#| echo: false
#| message: false
#| warning: false

distdata_dd_sf_m %>%
  filter(Ano > 2006) %>% 
  ggplot(.) +
  geom_density(aes( x = size, fill = season, col = season), alpha = 0.3)


kable(distdata_dd_sf_m %>%
       filter(Ano > 2006) %>% 
  group_by(season) %>% 
  reframe(min_group = min(size),
          max_group = max(size),
          mean_group = round(mean(size), 1),
          CV_group = round(sd(size)/mean(size), 1)
            )) %>% 
  kable_styling(
    bootstrap_options = c("striped", "hover"),
    position = "center", full_width = FALSE
  )
```


# Exploratory Data Analysis 

## Efecto de barco  

### Distancia 

Parece haber efecto del barco sobre la distancia a la que se detectan delfines comunes. Considerar incluir en la funcion de deteccion

```{r}
#| echo: false   
#| message: false    
#| warning: false    

p.dist.ship.dd
p.dist.ship.dens.dd

```

Tamaño muestral, discrimando por embarcación 

```{r}

kable(distdata_dd %>% 
        group_by(ship) %>% 
        tally() ) %>% 
  kable_styling(
    bootstrap_options = c("striped", "hover"),
    position = "center", full_width = FALSE
  )
```

### Tamaño grupal    

Barco no parece tener efecto sobre el tamaño grupal detectado 


```{r}
#| echo: false   
#| message: false    
#| warning: false    

p.size.ship.dd
p.size.ship.dens.dd

```

## Estado del mar   
### Barco 

No hay diferencias en el estado del mar en el que se hicieron censos, dependiendo del barco

```{r}
#| echo: false   
#| message: false    
#| warning: false    

p.size.ship.dd

```

### Distancia  
No hay diferencia entre barcos en la distancia a la que se hicieron observaciones, como funcion del estado del mar    
Descartar observaciones con Beaufort = 5    
Considerar si descartar Beaufort = 4


```{r}
#| echo: false   
#| message: false    
#| warning: false  

p.beauf.dist.ship.dd

```

## Variables espaciales 

### Escala: periodo 

#### Profundidad   

Parece haber mayor cantidad de detecciones en la zona donde aumenta la profundidad - alrededor de northing 5.47 Mm

```{r}
#| echo: false   
#| message: false    
#| warning: false  
#| fig-width: 11
#| fig-height: 10

p.depth.dd

```

#### Pendiente  

La zona donde hay mas detecciones parece ser donde hay una pendiente mas pronunciada  

```{r}
#| echo: false   
#| message: false    
#| warning: false  
#| fig-width: 11
#| fig-height: 10

p.slope.dd

```

#### Gradiente  
(No estoy seguro que es esta variable)   

No parece infuenciar la deteccion de animales

```{r}
#| echo: false   
#| message: false    
#| warning: false  
#| fig-width: 11
#| fig-height: 10
 
p.grad.dd

```

#### Conclusion escala periodo    

Evaluar la incorporacion de pendiente y profundidad en la funcion de deteccion - creo que codifican la misma informacion

### Escala estacional 

Ninguna de las variables ambientales medidas a escala estacional parece tener relacion con la deteccion de animales

#### Temperatura superficial del mar  

```{r}
#| echo: false   
#| message: false    
#| warning: false  
#| fig-width: 11
#| fig-height: 15

p.sst.dd

```

#### Clorofila

```{r}
#| echo: false   
#| message: false    
#| warning: false  
#| fig-width: 11
#| fig-height: 15

p.clo.dd

```

#### dist.up     
(No estoy seguro que es)

```{r}
#| echo: false   
#| message: false    
#| warning: false  
#| fig-width: 11
#| fig-height: 15

p.distup.dd

```


# Funciones de deteccion

# Density surface models
