---
  title: "Delfines Oscuros"
---

```{r}
#| include: false

library(kableExtra)

source(file.path(here::here(), "analysis", "1_DuskyDolphin.R"))
```

# Censos

Muchos censos en embarcaciones de oportunidad.  

```{r}
#| echo: false
#| message: false
#| warning: false
#| fig-width: 11
#| fig-height: 10

p.lo
```

Número de censos por año y estación    

```{r}
#| echo: false
#| message: false
#| warning: false

kable(segdata_traj_m %>%
        filter(Ano > 2006) %>% 
        distinct(Ano, season, traj_id) %>% 
        group_by(Ano, season) %>% 
        reframe(n.surveys = n()) %>% 
        pivot_wider(
          names_from = season,
          values_from = n.surveys,
          values_fill = 0
        ) %>% 
        group_by(Ano) %>% 
        mutate(TOTAL = sum(Fall, Spring, Summer, Winter, na.rm = TRUE))) %>% 
  kable_styling(
    bootstrap_options = c("striped", "hover"),
    position = "center", full_width = FALSE
  )
```


Presencia principalmente en primavera y verano. 

```{r}
#| echo: false
#| message: false
#| warning: false

distdata_lo_sf_m %>%
  filter(Ano > 2006) %>% 
  group_by(season) %>% 
  reframe(n.delfines = sum(size)) %>% 
  kable(
    align = c("c", "c"),
    caption = "Delfines por estación"
  ) %>% 
  kable_styling(
    bootstrap_options = c("striped", "hover"),
    position = "center",
    full_width = FALSE
  ) %>% 
  column_spec(1, width = "8em") %>%
  column_spec(2, width = "8em")
```

Grupos pequeños

```{r}
#| echo: false
#| message: false
#| warning: false

distdata_lo_sf_m %>%
  filter(Ano > 2006) %>% 
  ggplot(.) +
  geom_density(aes( x = size, fill = season, col = season), alpha = 0.3)


kable(distdata_lo_sf_m %>%
       filter(Ano > 2006) %>% 
  group_by(season) %>% 
  reframe(min_group = min(size),
          max_group = max(size),
          mean_group = round(mean(size), 1),
          CV_group = round(sd(size)/mean(size), 1)
            )) %>% 
  kable_styling(
    bootstrap_options = c("striped", "hover"),
    position = "center", full_width = FALSE
  )
```



# Exploratory Data Analysis

## Efecto de barco

### Distancia

Hay efecto del barco sobre la distancia a la que se detectan delfines comunes. Considerar incluir en la funcion de deteccion.\
Quizás sea efecto del observador en lugar de embarcación, pero no lo podemos distinguir porque no tenemos el ID del observador en los datos.

```{r}
#| echo: false   
#| message: false    
#| warning: false    

p.dist.ship.lo
p.dist.ship.dens.lo

```

Tamaño muestral, discrimando por embarcación

```{r}

kable(distdata_lo %>% 
        group_by(ship) %>% 
        tally() ) %>% 
  kable_styling(
    bootstrap_options = c("striped", "hover"),
    position = "center", full_width = FALSE
  )
```

### Tamaño grupal

Barco no parece tener efecto sobre el tamaño grupal detectado

```{r}
#| echo: false   
#| message: false    
#| warning: false    

p.size.ship.lo
p.size.ship.dens.lo

```

## Estado del mar

### Barco

No hay diferencias en el estado del mar en el que se hicieron censos, dependiendo del barco

```{r}
#| echo: false   
#| message: false    
#| warning: false    

p.size.ship.lo
p.size.ship.dens.lo

```

### Distancia

Hay una observacion en Beaufort 4 - considerar descartarla\

Hay 2 registros en Beaufort 3 (embarcación 1) a mucha distancia.\
**Silvana**: esto es real? o hay algún problema con los datos?    

En caso de incluir Beaufort en la función de detección, probablemente lo mejor sería descartar estos 2 registros 

```{r}
#| echo: false   
#| message: false    
#| warning: false  

p.beauf.dist.ship.lo

```

## Variables espaciales

### Escala: periodo

#### Profundidad

Parece haber mayor cantidad de detecciones en la zona donde aumenta la profundidad - alrededor de northing 5.47 Mm

```{r}
#| echo: false   
#| message: false    
#| warning: false  
#| fig-width: 11
#| fig-height: 10

p.depth.lo

```

#### Pendiente

La zona donde hay mas detecciones parece ser donde hay una pendiente mas pronunciada

```{r}
#| echo: false   
#| message: false    
#| warning: false  
#| fig-width: 11
#| fig-height: 10

p.slope.lo

```

#### Gradiente

(No estoy seguro que es esta variable)

No parece infuenciar la deteccion de animales

```{r}
#| echo: false   
#| message: false    
#| warning: false  
#| fig-width: 11
#| fig-height: 10
 
p.grad.lo

```

#### Conclusion escala periodo

Evaluar la incorporacion de pendiente y profundidad en la funcion de deteccion - creo que codifican la misma informacion

### Escala estacional

Ninguna de las variables ambientales medidas a escala estacional parece tener relacion con la deteccion de animales

#### Temperatura superficial del mar

```{r}
#| echo: false   
#| message: false    
#| warning: false  
#| fig-width: 11
#| fig-height: 15

p.sst.lo

```

#### Clorofila

```{r}
#| echo: false   
#| message: false    
#| warning: false  
#| fig-width: 11
#| fig-height: 15

p.clo.lo

```

#### dist.up

(No estoy seguro que es)

```{r}
#| echo: false   
#| message: false    
#| warning: false  
#| fig-width: 11
#| fig-height: 15

p.distup.lo

```


# Funciones de deteccion

# Density surface models
